【裁判字號】    95,訴,342
【裁判日期】    951122
【裁判案由】    偽證等
【裁判全文】
臺灣花蓮地方法院刑事判決               95年度訴字第342號
公  訴  人  臺灣花蓮地方法院檢察署檢察官
被      告  丁○○
                    （現另案於臺灣花蓮看守所執行中）
            丙○○
上列被告等因偽證等案件，經檢察官提起公訴（95年度偵字第34
94號），本院判決如下：
    主  文
丁○○、丙○○均無罪。
    理  由
一、公訴意旨略以：被告丁○○、丙○○均明知告訴人乙○○（
    下稱告訴人）未於民國93年5月2日凌晨 2時許，將黃鑽家
    中遭竊取之提款卡及信用卡等物交予被告丁○○去盜領，其
    等竟於94年2月1日，在台灣花蓮地方法院（即本院）審理93
    年度易字第 130號告訴人涉犯竊盜案件時，於供前俱結，並
    指證告訴人確有於上開時間、地點，將黃鑽遭竊之提款卡
    及信用卡等物交予被告丁○○提領等語，而對有重要關係之
    事項，為虛偽之不實證述。因認被告2人涉有刑法第168條之
    偽證罪嫌云云。
二、按犯罪事實應依證據認定之，無證據不得推定其犯罪事實；
    又不能證明被告犯罪者，應諭知無罪之判決，刑事訴訟法第
    一百五十四條、第三百零一條第一項分別定有明文。認定犯
    罪事實所憑之證據，雖不以直接證據為限，間接證據亦包括
    在內，然而無論其為直接或間接證據，其為訴訟上之證明，
    須於通常一般之人均不致有所懷疑，而得確信其為真實之程
    度者，始得據為有罪之認定，倘其證明尚未達到此一程度，
    而有合理之懷疑存在，致使無從形成有罪之確信，即不得遽
    為不利被告之認定，此有最高法院76年臺上字第4986號判例
    可資參照。而刑法第 168條之偽證罪，以於案情有重要關係
    之事項，故意為虛偽之陳述為構成要件，而所謂「虛偽之陳
    述」，必須行為人以明知不實之事項，故為虛之陳述，始為
    相當；質言之，必須行為人主觀上明知反於其所見所聞之事
    項，故意為不實之陳述而言，如行為人就其聽聞而為證述，
    或因誤會或記憶不清而有所錯誤，因欠缺犯罪故意，均與故
    為虛偽陳述之犯罪構成要件有間，則不能以本罪相繩，最高
    法院92 年度台上字第4895號判決可參。
三、訊據被告 2人固坦承有於上揭時、地以證人身分作證，供前
    具結，而為前開陳述，惟堅決否認有何偽證之犯行，均辯稱
    ：渠等於法院作證時，係就渠等當時所見所聞據實陳述，並
    沒有故意為不實的證詞等語。
四、本件公訴人認被告 2人涉有偽證犯行，無非係以：(一)、告訴
    人於偵查中之指訴。(二)、被告丁○○、丙○○於93年5月7日
    、 8日在花蓮縣警察局花蓮分局製作之筆錄。(三)、被告丁○
    ○、丙○○分別於94年2月1日，在本院93年易字第 130號案
    件之審訊筆錄及證人結文。(四)、本院93年易字第 130號判決
    、臺灣高等法院花蓮分院94年上易字第97號判決書，為其主
    要論據。
五、經查：
(一)、被告丁○○於93年5月7日在警局派出所、刑事組所接受之應
    訊，係因警方至其位於花蓮市○○街叔叔家中欲對其訪查，
    訊問有關於被害人黃鑽住處遭竊時，事後遭盜領時監視錄
    影機所拍攝到女子為何人？以及領款的原因和過程？請其逐
    一作說明，被告丁○○而於該次應訊過程中，固坦承其確為
    該名領款女子外，更因警方的追問，始供出：遭竊之黃鑽
    其妻沈雅玲所有之華南銀行等共計 5枚之信用卡或提款卡，
    實源自於告訴人於93年5月2日凌晨2時許，在花蓮市○○街
    211 號所交付予其，隨後其即代告訴人到花蓮市○○街二信
    總社旁提款機領錢（見警卷第8-15頁）。綜觀諸被告丁○○
    上開供詞，乃係被動接受員警的訊問，始供出贓物的來源係
    自告訴人所提供，是雖有為該為不利告訴人之陳述，亦難認
    有何故為不實的陳述。再查，於翌日（8日）上午9時許，被
    告丙○○再因警方為補強及查證被告丁○○上開說詞的真偽
    ，經警方傳訊到案後，乃就93年5月2日凌晨 2時許，其在成
    功街家中所見所聞為證述，其證述內容為：伊於該日凌晨 2
    、 3時許，在家看電視，有一男子乙○○到其家中找其母親
    ，大約十分鐘左右，伊母親就騎車外出，伊並不知道他們說
    什麼事，要作什麼事等語（見警卷 19-20頁）。其等復於本
    院93年易字第 130號案件時到庭，具結作證時亦同為上開相
    同的證述。此外，檢察官更據依被告 2人於警詢的陳述，對
    告訴人以涉嫌加重竊盜罪及以不正方法由自動付款設備取得
    財物等罪嫌提起公訴。
(二)、告訴人被訴涉犯上開罪嫌後，經本院於94年5月24日以 93年
    度易字 130號為無罪諭知，嗣檢察官不服，提起上訴，經臺
    灣高等法院花蓮分院於94年9月16日以94年上易字第 97號維
    持原審判決，駁回上訴確定，然細釋告訴人獲判無罪之理由
    ，乃因法院以告訴人當時身疾，行動不便，而存疑其行竊的
    能力；另就被告 2人在偵審程序時，就被告丁○○與告訴人
    離去時有無分別騎機車，抑或是被告丁○○係由告訴人騎機
    車所載走、和對於被告丁○○對於提款的過程所為描述，有
    部分與事實不符；以及在被害人於5月2日45分許發現遭竊後
    ，在短短不到二十幾分鐘的時間裡，旋於3時7分43秒遭到開
    始盜領之跡證觀之，如依被告丙○○所述其當時見到被告丁
    ○○與告訴人有商談十分鐘云云，但扣除去往車程時間，其
    所述商談十分鐘云云顯有疑處；而證人黃文福對於5月2日凌
    晨2、3時許，究竟有無見到告訴人並無法記憶等情，而為告
    訴人無罪之諭知，此有上開一、二審判決書可佐。
(三)、然查，告訴人雖於93年5月1日因左腳罹患蜂窩性組織炎，造
    成左下肢腫脹，行走會有疼痛感，走路跛行，而至中心診所
    就醫一情，有該中心診所95年8月31日中函字第095009071號
    函暨病歷表 1份附卷可佐，告訴人在行動確屬不良，能否獨
    力行竊，固非無疑，然而，被告丁○○於本院上開告訴人涉
    嫌之案件，作證時乃指出告訴人乃為提供系爭信用卡或提款
    卡之人，但均未指稱告訴人係為行竊之人，且如依被告丁○
    ○所述，雖行竊之人仍屬不明狀態，因而，是否是另有他人
    行竊或與告訴人共同為之，事後再將贓物交由告訴人處理，
    亦非為不可能之事，因此，告訴人的涉嫌乃屬重大。
(四)、再就被告 2人於上開告訴人涉案時作證內容之大致如同警詢
    內容觀之，被告 2人對於告訴人抵達其等成功街家中的時間
    ，乃為概略的時間，並不精確，更何況，在當時被告丙○○
    亦在家中觀看電視，並未詳細察看告訴人與被告丁○○當時
    的互動情形，因而，其始會於警詢及該案審理中均證稱：不
    知道告訴人與被告馮素真當時在談什麼或做什麼事，也沒有
    見到告訴人交付信用卡給被告馮素真等語可佐，是被告丙○
    ○既在無意間的觀察所得，事後加以陳述，自然而然，會在
    細節處與實際親身應對的被告丁○○所述情形，有所出入，
    亦屬正常之事，進而其對於被告丁○○與告訴人洽談推測有
    10分鐘左右云云，更應為其推估罷了，要難認被告 2人為不
    實的證詞。至外，被告丁○○於警詢中另舉當時也在場目睹
    之證人黃文福，也僅僅於本院另案審理中證述：伊在93年10
    、11月份，見過告訴人到過被告丁○○家中，但對於告訴人
    有無於93年5月2日至被告丁○○家中已不記得，且被告丁○
    ○沒有告訴伊有幫告訴人領錢一事等語，從而，證人對於告
    訴人究竟有無於93年5月2日凌晨 2時許，到過被告丁○○家
    中，該證人並未作肯切的答案，自難要以其不復記憶的說詞
    ，來作為判認被告 2人不利的積極事證，故實難以其前開證
    詞即率認定被告 2人故為虛偽不實之證詞。況且，被告丁○
    ○於警訊中即自承：其代為取款過程中，知道該等信用卡或
    提款卡是有問題的等語，衡情其既業已坦承觸法，而告訴人
    與被告2人素來並無深仇大恨，被告2人亦自無蓄意為偽證之
    必要，是被告2人所辯，渠等並未作偽證，堪可認定。
(五)、縱使上開本院及臺灣高等法院花蓮分院前開判決，未採取被
    告 2人之證詞，乃因其等證詞的證明力較為薄弱，並再綜合
    其他相關證據，為告訴人無罪之判決，惟依上述法條及判例
    意旨，被告 2人之證詞，即對於案情有重要關係之事項，並
    查無有「故意」為「虛偽」陳述，自難不能僅因原判決未採
    認被告2人之證詞，即遽推論被告2人應負偽證之罪責。此外
    ，本院復查無其他積極證據足以證明被告 2人有何偽證之犯
    行，揆諸前揭法條及判例意旨，不能證明被告 2人犯罪，爰
    均應為無罪之諭知。
六、不另為無罪諭知部分：
    公訴意旨另略以：被告二人意圖他人受刑事處分，而於93年
    5月7日、 8日在接受警方詢問時，竟誣指告訴人有為上開贓
    物、竊盜犯行，因認被告2人另涉及刑法第169罪之誣告罪嫌
    云云，訊據被告 2人固坦承有於上揭時間、地點向警員陳述
    意見不諱，但堅決否認有何誣告之犯行，均辯稱：渠等並未
    對告訴人提出告訴等語置辯。經查：
(一)、按刑法第 169條之誣告罪係以使他人受刑事或懲戒處分為目
    的，而為虛偽申告之犯罪。其誣告之方式為告訴、告發、自
    訴或報告，以書狀或口頭行之，或具名或匿名為之，均在所
    不問，惟須出諸積極之行為，不得以消極行為犯之，有最高
    法院臺上字第3505號判決可參，是若因公務員之訊問而為不
    利他人之陳述，縱其陳述涉及虛偽，除具有同條第 2項之情
    形外，即與誣告罪之構成要件不符，有最高法院25年臺上字
    第2925號判例可供參憑。
(二)、依照被告丁○○、丙○○分別於 93年5月7日、8日在花蓮縣
    警察局花蓮分局製作之筆錄觀之，被告 2人僅是單純經警方
    傳喚後所為之應訊，然而，遍查全卷被告 2人並未在警訊過
    程中，作任何積極申告的作為，請求警方追訴告訴人之犯行
    ，是被告2人所為，核與刑法之誣告罪構成要件有間。
(三)、揆諸前揭之說明，本件就此犯行核屬不能證明被告 2人犯罪
    ，本應為其等無罪之諭知，然檢察官認為與前述有罪之事實
    間有牽連犯之裁判上一罪之關係，故均不另為無罪之諭知，
    併此敘明。
據上論斷，應依刑事訴訟法第301條第1項，判決如主文。
本案經檢察官甲○○到庭執行職務。
中    華    民    國    95    年    11    月    22    日
                          臺灣花蓮地方法院刑事第二庭
                              審判長法官  李  豫  雙
                                    法官  林  韋  岑
                                    法官  俞  秀  美
上列正本證明與原本無異。
如對本判決不服，應於送達後10日內，向本院提出上訴狀。（應
抄附繕本）
                                      書記官
中    華    民    國    95    年    11    月    23    日


司法院資訊處製作；財團法人民間司法改革基金會備份。
